【裁判字號】    90,訴,265
【裁判日期】    900629
【裁判案由】    妨害自由
【裁判全文】
臺灣高雄地方法院刑事判決                            九十年度訴字第二六五號
    公  訴  人  臺灣高雄地方法院檢察署檢察官
    被      告  戊○○
    選任辯護人  張賜龍  律師
    被      告  己○○
    選任辯護人  李錦臺  律師
右列被告因妨害自由等案件，經檢察官提起公訴（八十九年度偵字第二六六０一號）
，本院判決如左：
    主  文
戊○○共同以脅迫使人行無義務之事，未遂，處有期徒刑肆月，如易科罰金，以參佰
元折算壹日；又共同私行拘禁，處有期徒刑伍月，如易科罰金，以參佰元折算壹日，
應執行有期徒刑捌月，如易科罰金，以參佰元折算壹日。其餘被訴恐嚇部分無罪。
己○○共同以脅迫使人行無義務之事，未遂，累犯，處有期徒刑陸月，如易科罰金，
以參佰元折算壹日；又共同私行拘禁，累犯，處有期徒刑陸月，如易科罰金，以參佰
元折算壹日，應執行有期徒刑拾月，如易科罰金，以參佰元折算壹日。其餘被訴恐嚇
部分無罪。
    事  實
一、己○○曾於民國八十六年四月十六日，因偽造文書案件，經本院判處有期徒刑十
    月，於同年五月二十六日確定，並於八十六年十二月十七日執行完畢。緣戊○○
    任職於新茗財務處理服務中心（下稱新茗公司，設高雄市左營區○○○路一六九
    號），於八十九年九月二十日，受嘉雄食品股份有限公司（下稱嘉雄公司）法定
    代理人丁○○（另由臺灣高雄地方法院檢察署檢察官為不起訴處分）委託，出面
    處理催討甲○○積欠嘉雄公司新臺幣（下同）五十二萬元債務之催討事宜。八十
    九年十月二十八日下午五時許，戊○○與己○○、綽號「阿強」、「進仔」及數
    名不詳年籍姓名男子，一同前往甲○○位於高雄縣岡山鎮○○路三十七巷八弄二
    十號住處催討前述債務。到達上址後，適甲○○外出，其等便要求乙○○（甲○○之母親）連絡陳國精，待甲○○返家後，其等共同基於使人行無義務事之犯意
    聯絡，由「阿強」、「進仔」及數名不詳姓名男子在旁助勢，戊○○、己○○以
    揚言「若不簽發本票便不放過你」、「如果沒有人出來保證，要讓你死，並把你
    拖出去活埋」之脅迫方式，要求甲○○簽發本票償還欠款，並命甲○○找人做保
    。然甲○○卻拒絕簽發，亦未覓保證人出面保證，因而未得逞。其等遂另萌妨害
    自由之犯意，由戊○○令不詳年籍姓名男子其中二名，強押甲○○上車，將甲○○帶往新茗公司一樓辦公室，將甲○○私行拘禁於上開處所。而戊○○、己○○
    在上開地點時，為達使甲○○簽發本票之目的，戊○○令人徒手毆打甲○○（詳
    後述），己○○則以水果刀（未扣案）插在西瓜上，向對甲○○嚇稱：「寫遺書
    ，寫完後切腹自殺，否則要把你拖出去活埋」等語，以加害生命之事恐嚇甲○○
    ，致生危害於安全，甲○○由於受其等脅迫，致心生畏懼，簽發如附表所示之本
    票三張（三張本票之票號、金額、發票人、發票日、到期日詳如附表所示）。其
    等於甲○○簽發本票後，復脅迫甲○○打電話回家叫家人出面擔保，並以電話聯
    絡連新芒（甲○○之四姐，起訴書誤載為丙○○）威脅其至新茗公司幫甲○○做
    保，否則不放人，以此方法使連新芒行無義務之事，但連新芒未依指示前往，並
    報警處理。迄同日晚上七時許，戊○○、己○○獲悉甲○○之家人已報警，遂將
    甲○○載往高雄縣警察局岡山分局刑事組附近釋放，共計妨害甲○○自由約二小
    時，警方於同年月二十九日，循線逮捕戊○○、己○○。
二、案經甲○○、乙○○訴由高雄縣警察局岡山分局報請臺灣高雄地方法院檢察署檢
    察官偵查起訴。
    理  由
壹、有罪部分：
一、訊據被告戊○○、己○○固直承於右揭時、地至告訴人甲○○住處及告訴人甲○○隨伊等前往新茗公司等事實不諱，惟矢口否認有何強制、妨害自由及恐嚇等犯
    行，一致辯稱：未曾出言恐嚇告訴人甲○○，只是要他解決債務而已，甲○○是
    自願到新茗公司談論債務，並未曹限制行動自由，且告訴人甲○○在新茗公司期
    間，伊等並未有恐嚇及傷害之行為云云。惟查：右揭事實，業據告訴人甲○○、
    乙○○於警訊、偵查、本院審理時及被害人連新芒於偵查中指訴弗移，並有告訴
    人甲○○之驗傷診斷書及所簽發之本票三紙附卷可稽。而衡諸常情，告訴人甲○○若出於自願簽發本票，根本無需大費周章前往新茗公司一樓辦公室，其住處亦
    不可能被噴漆，更不可能遭毆打（此部分業經據回告訴，容後述）。況，被告己○○供承看守告訴人甲○○（偵查卷第二十六頁反面）及於拘禁告訴人甲○○時
    ，手上持有水果刀（本院九十年四月十一日審判筆錄），又告訴人甲○○與被告
    戊○○、己○○和解後，仍堅稱被告戊○○、己○○確有前述犯行無誤，且被告
    戊○○、芳瑜倘無前揭妨害自由、恐嚇行止，又何須與告訴人甲○○、乙○○和
    解（卷附之和解書參照），顯見告訴人甲○○、乙○○所言應非子虛。至於被告
    戊○○、己○○雖舉張美雲為證人，欲證明其等並未妨害告訴人甲○○之行動自
    查由，惟參酌證人張美雲證述：「甲○○自己走進來，．．我上樓後就不知道樓
    下發生什麼事」等語（本院九十年五月二十三日審判筆錄參照），殊難執此遽為
    其等有利之認定。是被告戊○○、己○○前開所辯，顯係事後卸責之詞，委無足
    採。本件事證明確，被告戊○○、己○○之犯行洵堪認定。
二、核被告戊○○、己○○所為，皆係犯刑法第三百零四條第二項、第一項以脅迫使
    人行無義務之事未遂罪（依刑法第二十六條前段規定減輕之）、第三百零二條第
    一項私行拘禁罪、第三百零五條恐嚇危害安全罪。其等所犯私行拘禁與恐嚇危害
    安全罪間有方法、結果之牽連關係，應依刑法第五十五條規定，從其較重之私行
    拘禁罪處斷。而被告等於私行拘禁告訴人甲○○期間，雖強迫其簽發如附表所示
    之本票及要求被害人連新芒前來擔任保證人，而使人行無義務之事，然此乃低度
    行為，應為妨害自由之高度行為所吸收，不另論其使人行無義務事罪（最高法院
    二十九年度上字第二五五三號判例參照）。又被告等對告訴人甲○○行無義務之
    事未遂及私行拘禁二罪間，犯意各別，罪質互異，應予分論併罪，公訴意旨認係
    牽連犯之法律關係，容有所誤。再者，被告戊○○、己○○與綽號「阿強」、「
    進仔」及數名不詳年籍姓名男子間就前述行為之實施，互有犯意聯絡及行為分擔
    ，應論以共同正犯。再者，被告己○○曾於八十六年四月十六日，因偽造文書案
    件，經本院判處有期徒刑十月，於同年五月二十六日確定，並於八十六年十二月
    十七日執行完畢之事實，有臺灣高雄地方法院檢察署刑案查註紀錄表在卷可查，
    其於五年內再犯有期徒刑以上之本罪，依刑法第四十七條規定諭以累犯，並加重
    其刑，而被告己○○所犯使人行無義務之事未遂罪部分，因刑有加重減輕，先加
    後減之。茲審酌被告二人為丁○○催討債務，不思以正當程序為之，竟夥同多人
    ，以妨害告訴人甲○○自由等強暴脅迫及恐嚇手段為之，完全無視法律之規定，
    罪行非輕，惟念其已與告訴人和解，賠償告訴人之損失（前述和解書一份參照）
    ，及其他一切情狀，分別量處如主文所示之刑。又被告戊○○、己○○犯罪行為
    後，刑法第四十一條已於九十年一月四日修正，同年月十日公佈，同年月十二日
    施行，修正後第四十一條規定：「犯最重本刑為五年以下有期徒刑之刑之罪，而
    受六個月以下有期徒刑或拘役之宣告，因身體、教育、職業、家庭之關係或其他
    正當事由，執行顯有困難者，得以一元以上三元以下折算一日，易科罰金。但確
    因不執行所宣告之刑，難收矯正之效，或難以維持法秩序者，不在此限。併合處
    罰之數罪，均有前條情形，其應執行之刑逾六個月者，亦同」，被告戊○○、己○○所犯上開之罪，係五年以下及三年以下有期徒刑之罪，且科處六月以下有期
    徒刑之刑，被告犯罪時間雖在上開條文修正生效前，然依刑法第二條第一項前段
    規定，復經新、舊法比較結果，以新修正之條文對於易科罰金之條件有利於行為
    人，故依刑法第二條第一項前段、第二項之規定，對被告戊○○、己○○所前述
    宣告之刑，均應依新修正之刑法第四十一條第一項規定，分別諭知易科罰金之折
    算標準，並合併定其應執行之刑，且所定應執行之刑部分，亦諭知易科罰金之折
    算標準。末查，被告己○○所有之水果刀雖係其供犯罪用之物，惟並未扣案，亦
    無法證明現尚存在，為免將來執行之困難，故不予宣告沒收，附此敘明。
三、公訴意旨略以：被告戊○○、己○○與綽號「阿強」、「進仔」及數名不詳年籍
    姓名男子，於右記時間，一同前往被害人甲○○住處準備催討債務時，適告訴人
    甲○○外出，其等竟共同基於毀損之犯意聯絡，由綽號「阿強」、「阿進」及其
    他數名不詳年籍姓名男子，持渠等事先所預備之噴漆，在告訴人甲○○住處一樓
    屋內及騎樓牆壁、地板及大門等處噴上「甲○○欠錢還債」等字樣，致令不堪使
    用，足生損害於告訴人甲○○。又其等於前述時、地私行拘禁告訴人甲○○時，
    復共同基於普通傷害之犯意聯絡，由數名男子徒手施予毆打，致告訴人被害人甲○○受有前胸十三Ⅹ六公分、右足踝五Ⅹ三公分、右大腿四Ⅹ三公分之傷害，、
    因認其等共同涉犯刑法第三百五十四條、第二百七十七條第一項之罪嫌云云。惟
    按，告訴乃論之罪，告訴人於第一審辯論終結前，得撤回其告訴；又告訴經撤回
    者，法院應諭知不受理之判決，刑事訴訟法第二百三十八條第一項，及第三百零
    三條第三款定有明文。本案被告戊○○、己○○涉犯毀損及傷害罪嫌部分，依刑
    法第三百五十七條、第二百八十七條前段之規定，均須告訴乃論。茲據告訴人甲○○、乙○○於本院審理中，具狀表明撤回告訴之意旨，有撤回告訴狀存卷可按
    ，揆諸前開說明，就此部分，本應諭知不受理之判決，惟公訴意旨認與前開有罪
    部分，具方法、結果之牽連關係，爰不另為不受理之諭知。
貳、無罪部分：
一、公訴意旨另稱：被告戊○○、己○○於搭載被害人甲○○前往高雄縣警察局岡山
    分局刑事組之途中，另行起意警告甲○○不能亂講話，致甲○○心生畏懼，致生
    危害於安全，因認被告戊○○、己○○涉犯刑法第三百零五條恐罪嫌云云。
二、按犯罪事實，應依證據認定之，無證據不得推定其犯罪事實，又不能證明被告犯
    行者，應諭知無罪之判決，刑事訴訟法第一百五十四條、第三百零一條第一項分
    別定有明文；又事實之認定，應憑證據，如未能發現相當證據，或證據不足以證
    明，自不能以推測或擬制之方法，為裁判基礎。又告訴人之告訴，本以使被告受
    刑事訴追為目的，故其陳述是否與事實相符，自應調查其他證據，以資審認，苟
    其所為攻擊之詞，尚有瑕疪，則在此瑕疵未予究明以前，即不能遽採為斷罪之基
    礎，故在告訴人指訴被告涉嫌犯罪之場合，如經調查別無其他證據足証其指訴確
    與事實相符，則本於「罪證有疑、利於被告」之證據法則，即不得遽以其片面指
    訴，擷為認定被告犯罪之唯一事證，合先敘明。
三、本件公訴人認被告涉犯前述犯行，無非係以告訴人甲○○之指訴為其論罪之主要
    依據。訊據被告戊○○、己○○固不諱言曾於八十八年十月二十八日晚上七時許
    ，將告訴人甲○○載往高雄縣警察局岡山分局刑事組附近釋放，惟矢口否認有恐
    嚇犯行。經查，被告戊○○、己○○雖向告訴人甲○○稱「不能亂講話」，惟被
    告戊○○、己○○並未明確表示欲加害告訴人甲○○之人身自由，此觀諸告訴人
    甲○○僅於警訊中陳述稱「回來途中恐嚇我不能亂講話」等語，並未說明被告戊○○、己○○欲以何方式加害其人身自由即明，是被告戊○○、己○○之行為雖
    有可議，惟尚與刑法第三百零五條之恐嚇罪需以將來之惡害通知被害人，使其心
    生畏怖之構成要件有間。此外，復查無其他積極證據，足資審認被告戊○○、己○○確有公訴意旨所指之恐嚇犯行，既不能證明其等犯罪，揆諸首開法條及判例
    意旨，自應為被告戊○○、己○○無罪之諭知。
據上論斷，應依刑事訴訟法第二百九十九條第一項前段、第三百零一條第一項前段、
刑法第二條第一項前段、第二十八條、第三百零二條第一項、第三百零四條第一項、
第二項、第三百零五條、第四十七條、修正後第四十一條第一項、第二項、第二十六
條前段、第五十一條第五款、第五十五條，罰金罰鍰提高標準條例第一條前段，第二
條，判決如主文。
本案經檢察官林慧美到庭執行職務。
中      華      民      國      九十      年      六    月    二十九    日
                                  臺灣高雄地方法院刑事第七法
                                      法  官  何  秀  燕
右正本證明與原本無異。
如不服本判決，應於判決送達後十日內，向本院提出上訴狀。
                                      書記官  邱  靜  銘
中      華      民      國      九十      年      六    月    二十九    日
附錄本案判決論罪科刑之法條
刑法第三百零二條第一項：
 (剝奪他人行動自由罪)
私行拘禁或以其他非法方法，剝奪人之行動自由者，處五年以下有期徒刑
、拘役或三百元以下罰金。
刑法第三百零四條第一項：
 (強制罪)
以強暴、脅迫使人行無義務之事或妨害人行使權利者，處三年以下有期徒
刑、拘役或三百元以下罰金。
刑法第三百零五條：
 (恐嚇危害安全罪)以加害生命、身體、自由、名譽、財產之事，恐嚇他人致生危害?
韟w全者，處二年以下有期徒刑、拘役或三百元以下罰金。
附表：
┌──┬─────┬───────┬──────┬────┬──────┐
│編號│發  票  人│發  票  日    │到  期  日  │票面金額│票  號      │
│    │          │              │            │(新臺幣)│            │
├──┼─────┼───────┼──────┼────┼──────┤
│１  │甲○○    │八十九年十月二│八十九年十月│十萬元  │二三六七八九│
│    │          │十八日        │三十日      │        │            │
├──┼─────┼───────┼──────┼────┼──────┤
│２  │甲○○    │八十九年十月二│八十九年十一│二十萬元│二三六七九一│
│    │          │十八日        │月三十日    │        │            │
├──┼─────┼───────┼──────┼────┼──────┤
│３  │甲○○    │八十九年十月二│八十九年十二│二十二萬│０四八二０三│
│    │          │十八日        │月三十日    │元      │            │
└──┴─────┴───────┴──────┴────┴──────┘


司法院資訊處製作；財團法人民間司法改革基金會備份。
